ACORDAO-COMPLETO-2341413

ACÓRDÃO 57/2019 ATA 1/2019 - PLENÁRIO

VISTOS, relatados e discutidos estas autos de de representação da então Secex-MT sobre possíveis irregularidades no Pregão Eletrônico 08/2018 (Processo Administrativo 08620.021324/2017-42) conduzido pela Fundação Nacional do Índio - Funai para o registro de preços destinado à execução de serviços técnicos continuados no tratamento de documentos e informações sob o valor total estimado de R$ 18.528.634,00;
ACORDAM os ministros do Tribunal de Contas da União, reunidos em sessão do Plenário, ante as razões expostas pelo Relator, em:
9.1. conhecer da presente representação, por atender aos requisitos legais e regimentais de admissibilidade;
9.2. referendar a cautelar suspensiva concedida por meio do Despacho proferido em 17/12/2018, com todas as demais decisões ali proferidas, nos termos do art. 276 do RITCU; e
9.3. determinar que a unidade técnica dê prosseguimento ao presente feito, com a devida urgência.

Referendo de medida cautelar em processo de representação sobre possíveis irregularidades em pregão eletrônico para execução de serviços técnicos continuados de tratamento de documentos e informações.

Fundação Nacional do Índio - Funai.

3. Representante: então Secretaria de Controle Externo no Estado de Mato Grosso.
3.1. Responsáveis: Marilúcia Macedo Ningeleski (CPF XXX.087.541-XX) e Wallace Moreira Bastos (CPF XXX.165.207-XX).

13.1. Ministros presentes: José Mucio Monteiro (Presidente), Augusto Nardes, Raimundo Carreiro e Bruno Dantas.
13.2. Ministros-Substitutos convocados: Marcos Bemquerer Costa e André Luís de Carvalho (Relator).

ACORDAO-COMPLETO-2357331

Acórdão de Relação 1499/2019 - Plenário

Acórdão de Relação

ANDRÉ DE CARVALHO

Após a análise do feito, o auditor da então Secretaria de Controle Externo no Estado de Mato Grosso - Secex-MT consignou o seu parecer à Peça 12, com a anuência do diretor e do secretário (Peças 13 e 14) , nos seguintes termos:
"INTRODUÇÃO 
	Cuidam os autos de representação formulada pela Secex-MT a respeito de possíveis irregularidades ocorridas na Fundação Nacional do Índio (Funai) , relacionadas ao Pregão Eletrônico 08/2018 (Processo Administrativo nº 08620.021324/2017-42) , cujo objeto é o registro de preços para execução de serviços técnicos continuados de tratamento de documentos e informações, sendo o preço total estimado em R$ 18.528.634,00 (peça 7, p. 1) .
2.	Dentre os indícios de irregularidade identificados, verifica-se que o edital estabeleceu exigência de que o licitante possua em seu quadro permanente ao menos um arquivista com comprovação de ao menos cinco anos de exercício profissional, bem como cobrança de certificações potencialmente restritivas ao caráter competitivo do certame. Ademais, identificou-se possível falha na composição dos preços dos itens licitados.
HISTÓRICO
3.	Conforme extrato retirado do Diário Oficial da União (DOU) do dia 30/11/2018 (peça 4) , a Funai publicou edital do Pregão Eletrônico 07/2018 (PE 07/2018) , que teve como objeto o registro de preços para execução de serviços técnicos continuados de tratamento de documentos e informações do contratante, por empresa especializada, com fornecimento de mão de obra, equipamentos, recursos e materiais necessários à execução das atividade, conforme condições, quantidades, exigências e estimativas estabelecidas naquele edital e seus anexos (peça 2, p. 1) .
4.	O Pregão Eletrônico 07/2018 foi revogado em 4/12/2018, conforme extrato publicado no DOU daquele dia (peça 10) . No entanto, novo edital foi publicado contendo o mesmo objeto de contratação, desta vez no âmbito do Pregão Eletrônico 08/2018 (peça 7) . O extrato deste último pregão foi publicado no DOU em 7/12/2018 (peça 8) .
5.	Segundo o novo edital, o certame ocorrerá em sessão pública no dia 19/12/2018 às 10:00 horas, mediante o Portal de Compras do Governo Federal; segundo o item 1.2, a licitação será dividida em grupo formado por doze itens, devendo o licitante oferecer proposta para todos os itens que compõem o referido grupo (peça 7, p. 1) .
6.	O item 4 do edital trouxe os requisitos de participação no pregão (peça 7, p. 1) . Os requisitos relacionados à habilitação técnica do licitante são tratados no item 8 (peça 7, p. 2 e 3) . O anexo I do edital trouxe termo de referência (peça 7, p. 6-26) , o qual especifica as exigências técnicas da eventual contratada.
7.	Dentre os requisitos exigidos do licitante no termo de referência (TR) , destaca-se a obrigatoriedade de comprovação, ainda na fase de habilitação, de vínculo permanente com ao menos um arquivista formado há pelo menos cinco anos, conforme previsto no item 14.6.a (peça 7, p. 18) . Por sua vez, o anexo IV do edital apresentou planilha estimativa de preços contendo descrição, quantidades e valores dos serviços a serem contratados (peça 7, p. 27) .
8.	Em virtude de dúvidas quanto aos critérios de habilitação dos licitantes, bem como sobre a composição dos valores praticados no certame, a Secex-MT decidiu por representar ao Tribunal, a fim de apurar os indícios de irregularidades (peça 1) . Novo despacho desta Unidade foi elaborado ao tempo da republicação do edital objeto do Processo Administrativo nº 08620.021324/2017-4, conforme peça 11 deste TC.
EXAME DE ADMISSIBILIDADE
9.	Inicialmente, deve-se registrar que a representação preenche os requisitos de admissibilidade constantes no art. 235 do Regimento Interno do TCU, haja vista a matéria ser de competência do Tribunal, referir-se a responsável sujeito a sua jurisdição, estar redigida em linguagem clara e objetiva, conter nome legível, qualificação e endereço do representante, bem como encontrar-se acompanhada do indício concernente à irregularidade ou ilegalidade.
10.	Além disso, a Secex-MT possui legitimidade para representar ao Tribunal, consoante disposto no inciso VI do art. 237 do RI/TCU. Ainda, conforme dispõe o art. 103, § 1º, in fine, da Resolução - TCU 259/2014, verifica-se a existência do interesse público no trato da suposta irregularidade/ilegalidade, pois a contratação em análise poderia, em tese, causar prejuízo ao erário.
11.	Ademais, o art. 106, inciso II, § 3º, da Resolução - TCU 259/2014 dispõe que a unidade técnica deverá submeter os autos ao relator com proposta de conhecimento da denúncia ou representação e prosseguimento do processo caso os fatos sejam considerados de alto risco, materialidade ou relevância. Estes conceitos são assim definidos pela Instrução Normativa - TCU 63/2010:
	I - Risco: possibilidade de algo acontecer e ter impacto nos objetivos da unidade jurisdicionada, sendo medido em termos de consequências e probabilidades; 
	II - Materialidade: volume de recursos envolvidos; 
	III - Relevância: aspecto ou fato considerado importante, em geral no contexto do objetivo delineado, ainda que não seja material ou economicamente significativo.
12.	Considerando que o valor global estimado da contratação é de R$ 18.528.634,00, conforme item 7.2 do edital (peça 7, p. 2) , atendido está o critério de materialidade, o que justificaria, por si só, o envio dos autos ao relator. Além disso, é de fácil percepção o risco inerente ao caso, face aos indícios de restrição ao caráter competitivo da licitação, bem como de direcionamento do certame.
13.	Por fim, o caso apresenta também o requisito de relevância, vez que os objetivos institucionais da Funai, órgão indigenista oficial do Estado Brasileiro, poderiam ser comprometidos caso uma licitação eivada de vícios prossiga.
14.	Dessa forma, a representação poderá ser apurada, para fins de comprovar a sua procedência, nos termos do art. 234, § 2º, do Regimento Interno do TCU, aplicável às representações de acordo com o parágrafo único do art. 237 do mesmo RI/TCU.
EXAME TÉCNICO
15.	O Pregão Eletrônico 08/2018 (PE 08/2018) trata de contratação de serviços relativos à gestão do acervo documental da Funai, envolvendo também a aquisição de solução de tecnologia. Conforme o item 5.5 do TR (peça 7, p. 16) , o certame tem relação com o encerramento do Contrato n.º 104/2016 e Termo Aditivo n.º 01/2017, processo SEI 08620.018831/2015-37, visando dar continuidade aos trabalhos já realizados.
16.	O anexo I do edital do PE 08/2018 trouxe termo de referência (peça 7, p. 6-26) , que trata das especificações dos serviços a serem contratados; por sua vez, o anexo IV do edital apresentou planilha estimativa de preços contendo descrição, quantidades e valores dos serviços a serem contratados, conforme tabela abaixo (peça 7, p. 26) :
Tabela 1 - Planilha estimativa de preços do PE 08/2018
	ITEM
	DESCRIÇÃO
	UNIDADE
	QUANT ESTIMADA
	VALOR UNITÁRIO
	VALOR GLOBAL

	1
	Serviço Técnico em Consultoria, Diagnóstico Documental, Revisão e Elaboração do Código de Classificação e da Tabela de Temporalidade de Documentos
	UST
	2.000/ano
	R$ 185,33
	R$ 370.660,00

	2
	Higienização de documentos
	Caixa-Box
	35.000/ano
	R$ 43,66
	R$ 1.528.100,00

	3
	Classificação arquivística
	Caixa-Box
	35.000/ano
	R$ 46,33
	R$ 1.621.550,00

	4
	Organização de documentos (ordenação e preparo para armazenagem) 
	Caixa-Box
	35.000/ano
	R$ 94,00
	R$ 3.290.000,00

	5
	Inventário e identificação de documentos
	Caixa-Box
	100.000/ano
	R$ 12,00
	R$ 1.200.000,00

	6
	Transferência ordenada
	Caixa-Box
	100.000/ano
	R$ 11,33
	R$ 1.133.000,00

	7
	Guarda externa de documentos
	Caixa-Box
	1.200.000/ano
	R$ 1,03
	R$ 1.236.000,00

	8
	Consulta/manipulação de documentos
	Por solicitação
	264/ano
	R$ 96,00
	R$ 25.344,00

	9
	Digitalização de documentos com OCR
	Imagem
	16.000.000/ano
	R$ 0,29
	R$ 4.640.000,00

	10
	Assinatura Digital com carimbo de tempo
	Imagem
	16.000.000/ano
	R$ 0,11
	R$ 1.760.000,00

	11
	Repositório Digital
	Licença
	1
	R$ 630.000,00
	R$ 630.000,00

	12
	Serviços técnicos de garantia, manutenção evolutiva e customização de Repositório Digital
	UST
	6.000/ano
	R$ 182,33
	R$ 1.093.980,00

	Valor global estimado
	R$ 18.528.634,00	

Fonte: Planilha de estimativa de preços (peça 7, p. 26) 
Sobre a qualificação técnica exigida 
17.	Um dos pontos que fundamenta esta representação foi a provável restrição indevida no certame. Neste sentido, o item 14.6 do termo de referência do pregão 08/2018 trata dos perfis profissionais desejados a serem apresentados pela eventual contratada para a correta execução dos serviços previstos no certame em questão (peça 7, p. 18) , assim dispondo (destaques inseridos) :
14.6. Para o serviço de tratamento documental arquivístico e digitalização, a licitante vencedora deverá, obrigatoriamente, quando da habilitação, comprovar vínculo profissional com os seguintes profissionais:
	a) Possuir no quadro permanente ao menos 1 (um) Arquivista formado com comprovação de pelo menos 5 (cinco) anos de exercício profissional;
	b) Profissional especialista em Gestão da Informação, possuidor da certificação AIIM ECM MASTER ou AIIM ECM Implementation Specialist;
	c) Comprovar que possui, em seu quadro de funcionários profissionais com comprovada qualificação técnica e experiência nos serviços de tratamento arquivístico e arquivamento de documentos, que poderão ser disponibilizados para compor uma equipe fixa para execução do serviço objeto do termo de referência;
	d) Profissional especialista em Gestão da Informação, possuidor da certificação CompTia CDIA+. 
	18.	Sobre o assunto, constata-se que o art. 30 da Lei 8.666/1993 limita a documentação que pode ser exigida dos licitantes no tocante à qualificação técnica, nos termos abaixo transcritos (destaques inseridos) :
	Art. 30. A documentação relativa à qualificação técnica limitar-se-á a:
	I - registro ou inscrição na entidade profissional competente;
	II - comprovação de aptidão para desempenho de atividade pertinente e compatível em características, quantidades e prazos com o objeto da licitação, e indicação das instalações e do aparelhamento e do pessoal técnico adequados e disponíveis para a realização do objeto da licitação, bem como da qualificação de cada um dos membros da equipe técnica que se responsabilizará pelos trabalhos;
	(...) §1º A comprovação de aptidão referida no inciso II do caput deste artigo, no caso das licitações pertinentes a obras e serviços, será feita por atestados fornecidos por pessoas jurídicas de direito público ou privado, devidamente registrados nas entidades profissionais competentes, limitadas as exigências a:
	I - capacitação técnico-profissional: comprovação do licitante de possuir em seu quadro permanente, na data prevista para entrega da proposta, profissional de nível superior ou outro devidamente reconhecido pela entidade competente, detentor de atestado de responsabilidade técnica por execução de obra ou serviço de características semelhantes, limitadas estas exclusivamente às parcelas de maior relevância e valor significativo do objeto da licitação, vedadas as exigências de quantidades mínimas ou prazos máximos.
	(...) §2º As parcelas de maior relevância técnica e de valor significativo, mencionadas no parágrafo anterior serão definidas no instrumento convocatório.
	(...) §5º É vedada a exigência de comprovação de atividade ou de aptidão com limitações de tempo ou de época ou ainda em locais específicos, ou quaisquer outras não previstas nesta Lei, que inibam a participação na licitação.
19.	Sobre a exigência de comprovação de profissional no quadro permanente da contratada, convém relembrar o Acórdão 3291/2014-TCU-Plenário, de relatoria do Ministro Walton Alencar Rodrigues, que traz o seguinte enunciado (destaques inseridos) :
	A comprovação da capacidade técnico-profissional da licitante deve limitar-se à indicação de profissional detentor do acervo técnico estabelecido no edital que, à data da celebração da avença com a Administração, esteja vinculado à empresa por meio de contrato de prestação de serviços celebrado de acordo com a legislação civil comum, sem, necessariamente, possuir liame com o quadro permanente da empresa licitante.
20.	Deve-se registrar que o termo de referência do certame em questão previu, dentre as possibilidades de comprovação de vínculo profissional, a apresentação de contrato de prestação de serviços, conforme disposição do item 14.7 (peça 7, p. 18) :
	14.7 Para a comprovação do vínculo profissional dos profissionais com a licitante, deve-se admitir a apresentação de cópia da carteira de trabalho (CTPS) , contrato social do licitante, contrato de prestação de serviço ou, ainda, de Declaração de Contratação Futura do Profissional (Anexo III) , assinada pelo representante da empresa e pelo profissional, com indicação de seus dados e compromisso do mesmo a participar da execução do objeto caso a licitante vença o certame
21.	No entanto, o item 14.6.a do mencionado TR exige que o arquivista vinculado à contratada possua ao menos cinco anos de exercício profissional (peça 7, p. 18) , dispositivo que restringe a competitividade do certame.
22.	Ademais, conforme item 14.6.b, verifica-se que o TR do PE 08/2018 exigiu que a contratada possua vínculo com profissionais especialistas em gestão da informação possuidores de certificações denominadas 'AIIM ECM MASTER' ou 'AIIM ECM Implementation Specialist'; por sua vez, o item 14.6.d trouxe como requisito profissional com certificação 'CompTia CDIA+' (peça 7, p. 18) .
23.	Verifica-se que atividades a serem praticadas pelos profissionais possuidores daqueles certificados estão descritas nos itens 4.9.20 (peça 7, p. 10) e 4.15.1 (peça 7, p. 15) , mas o TR não apresenta justificativa para a exigência dessas duas certificações.
24.	Mediante o exposto entre os itens 17 e 23, constata-se, ao menos em tese, exigências presentes no pregão da Funai contrárias ao § 5º, do art. 30, da Lei 8.666/93, o que justifica uma análise mais detida do certame por parte deste Tribunal.
Sobre a adjudicação por valor global
25.	Cabe ressaltar que o pregão será do tipo menor preço global, conforme previsão do item 3.1.4 do TR (peça 7, p. 7) . Em relação à escolha de adjudicação por preço global, o item 1.1.1 do TR do edital asseverou que o desmembramento do objeto era tecnicamente inviável, vez que a execução das atividades seria indivisível em termos da sua finalidade e complementariedade, e a sua divisão poderia acarretar prejuízo para o seu conjunto (peça 7, p. 6) .
26.	 Ainda sobre o tema da eventual divisibilidade do objeto, o TR pontua que a execução dos serviços de forma integralizada por um só particular demonstraria ser mais satisfatória do que se fosse efetuada por vários particulares, conforme dispõe o item 1.1.2 (peça 7, p. 6) . O parcelamento do objeto em licitações é tema da Súmula TCU nº 247, abaixo reproduzida (destaques inseridos) :
	É obrigatória a admissão da adjudicação por item e não por preço global, nos editais das licitações para a contratação de obras, serviços, compras e alienações, cujo objeto seja divisível, desde que não haja prejuízo para o conjunto ou complexo ou perda de economia de escala, tendo em vista o objetivo de propiciar a ampla participação de licitantes que, embora não dispondo de capacidade para a execução, fornecimento ou aquisição da totalidade do objeto, possam fazê-lo com relação a itens ou unidades autônomas, devendo as exigências de habilitação adequar-se a essa divisibilidade.
27.	 Desta forma, o TCU entende que regra geral é a adjudicação por itens. O PE 08/2018 prevê a adjudicação do objeto a um único vencedor, não restando claro de que forma tal escolha garantiria economia de escala ou afastaria eventual prejuízo para a execução da totalidade do conjunto contratado. Assim sendo, deveria a Funai expor as razões impeditivas e eventuais efeitos indesejados que a adjudicação por item poderia acarretar.
Sobre a composição dos preços
28.	Segundo o TR do PE 08/2018, os serviços a serem contratados possuem padrões de desempenho e qualidade que podem ser objetivamente definidos por meio de especificações usuais do mercado, enquadrando-se, portanto, como bens e serviços comuns, nos termos do parágrafo único do art. 1º da Lei n° 10.520/2002, conforme item 3.1 (peça 7, p. 7) .
29.	Ao se analisar a planilha de estimativa de preços (peça 7, p. 26) , verifica-se que tanto o item 1 (Serviço Técnico em Consultoria, Diagnóstico Documental, Revisão e Elaboração do Código de Classificação e da Tabela de Temporalidade de Documentos) quanto o item 12 (Serviços técnicos de garantia, manutenção evolutiva e customização de Repositório Digital) são mensurados em Unidades de Serviço Técnico (UST) .
30.	Os 'Serviço Técnico em Consultoria, Diagnóstico Documental, Revisão e Elaboração do Código de Classificação e da Tabela de Temporalidade de Documentos' estão descritos em uma tabela de relação UST/hora, nos termos do item 4.1.10 do TR (peça 7, p. 8) .
31.	Por sua vez, outra tabela contendo relação de UST/hora é apresentada para os chamados 'Serviços técnicos de garantia, manutenção evolutiva e customização de Repositório Digital', conforme item 4.16.4 do TR (peça 7, p. 15 e 16) .
32.	Os itens 4.1.10.1 e 4.16.5 do TR ressaltam que as estimativas de consumo das UST tiveram como referência a estrutura e a demanda da contratante, sendo que a quantidade correta a ser demandada estará descrita em ordem de serviço específica, a ser elaborada de acordo com o plano de trabalho acordado no início da contratação (peça 7, p. 8 e 16) . O plano de trabalho é descrito nos itens 4.17.1 e 4.17.2 (peça 7, p. 16) , abaixo reproduzidos (destaques inseridos) .
	4.17.1 Previamente ao início das atividades, a CONTRATADA deverá apresentar o Plano de Trabalho Provisório, que será o ponto de partida para a elaboração do Plano de Trabalho Definitivo, definido em conjunto com os gestores indicados pela CONTRATANTE.
	4.17.2 No Plano de Trabalho Provisório deverão constar:
	a) descrição do acervo objeto da prestação dos serviços e o setor responsável;
	b) quantificação total do acervo a ser tratado;
	c) cronograma de execução, com indicação da meta de produção mensal;
	d) especificação da equipe responsável pela execução;
	e) relação e especificação dos materiais básicos a serem utilizados no processo;
	f) modelos dos formulários para geração dos relatórios diários e mensais a serem aprovados pela Contratante;
	g) ordem de execução por tipo documental.
33.	Da leitura dos itens 4.17.2.b e 4.17.2.c do TR, verifica-se que, ao tempo do plano de trabalho provisório, caberá à contratada quantificar o acervo a ser tratado, bem como elaborar o cronograma de execução da prestação dos serviços, inclusive com a indicação de meta mensal. Ressalta-se que o plano de trabalho provisório é o fundamento para o plano de trabalho definitivo, sendo que só neste último haverá a atuação de gestores indicados pela contratante.
34.	Ademais, conforme o item 2.10 do TR da licitação (peça 7, p. 7) , a Funai definiu como sendo UST a medida utilizada para contratação de serviços especializados sob demanda nos casos em que não for possível a adoção de critérios prévios de resultados, estimativa antecipada de esforço ou de produto final.
35.	Cabe ainda destacar que os serviços quantificados em UST no item 12 da planilha de estimativa de preços guardam relação com o repositório digital a ser adquirido mediante o certame, solução de TI identificada no item 11 daquela estimativa (peça 7, p. 26) . Sobre as contratações de TI, deve-se atentar para a Súmula TCU nº 269, abaixo reproduzida (destaques inseridos) :
	SÚMULA Nº 269: Nas contratações para a prestação de serviços de tecnologia da informação, a remuneração deve estar vinculada a resultados ou ao atendimento de níveis de serviço, admitindo-se o pagamento por hora trabalhada ou por posto de serviço somente quando as características do objeto não o permitirem, hipótese em que a excepcionalidade deve estar prévia e adequadamente justificada nos respectivos processos administrativos.
36.	Considerando essa definição, bem como quanto ao fato de que caberá à contratada a elaboração de plano de trabalho provisório contendo quantificação do acervo a ser tratado e o cronograma de execução, surgem dúvidas quanto à estimativa realizada pela Funai em relação à quantidade estimada dos serviços.
37.	Chama ainda a atenção os valores unitários estimados para os demais itens presentes na planilha de pesquisa de preços. A título de exemplo, o item 9 daquela planilha trata de digitalização de documentos com OCR, sendo que o valor unitário por imagem foi calculado em R$ 0,29, sendo valor global o total de R$ 4.640.000,00 (peça 7, p. 26) .
38.	Em rápida pesquisa no portal de Painel de Preços do Governo Federal, foram identificados quatro pregões realizados em 2018 que objetivavam contratar serviços de digitalização de documentos, sendo possível constatar que o preço médio para o valor unitário era de R$ 0,10 (peça 5) . Desta forma, o valor unitário estabelecido pela Funai na planilha de preços do PE 08/2018 foi quase três vezes mais elevado que aqueles valores praticados em contratações similares neste ano.
39.	Além disso, a Funai avalia que serão necessárias 16.000.000 (dezesseis milhões) de assinaturas digitais ao ano, cada qual ao custo estimado de R$ 0,11, cujo valor global atinge R$ 1.760.000,00, conforme item 11 da planilha estimativa de preços relacionada ao PE 08/2018 (peça 7, p. 26) . Cumpre ressaltar que a unidade de medida para quantificação de preço deste item 11 foi a quantidade de imagens a serem digitalmente assinadas.
40.	No entanto, mediante pesquisa de contratações semelhantes em 2018 no Painel de Preços do Governo Federal, identificou-se que a unidade de medida geralmente adotada é a certificação digital por pessoa física, sendo cobrado o preço médio de R$ 311,59 por usuário (peça 9) , independentemente do número de páginas a serem digitalmente assinadas.
41.	Não há no edital do PE 08/2018 ou em seus anexos explicações sobre o porquê foi utilizada a unidade 'imagem' para quantificar os serviços de assinaturas digitais, nem de que maneira foram calculados seus custos unitários.
Sobre a aquisição do repositório digital
42.	 Da leitura do TR, constata-se que os serviços quantificados em UST no item 12 da planilha de estimativa de preços guardam relação com o repositório digital a ser adquirido mediante o certame, item 11 daquela estimativa (peça 7, p. 26) . A justificativa para a aquisição deste repositório digital encontra-se nos itens 2.3 e seguintes do TR em questão (peça 7, p. 6) , abaixo trazidos (destaques inseridos) :
	2.3. A fim de possibilitar que os acervos cumpram efetivamente as suas funções no âmbito da Funai, têm sido adotadas diferentes medidas, citando-se entre as principais a implantação da Política de Gestão Documental da Funai, instituída em 2013, e respectivos normativos, por meio dos quais está prevista, entre outras, a execução de ações visando ao tratamento técnico dos acervos, que envolvem ações como a higienização, aplicação de instrumentos arquivísticos, digitalização, informatização, assim como a implementação de soluções de tecnologia da informação integradas e aderentes às normas e resoluções do Conarq, como suporte à implementação de um conjunto organizado de procedimentos e serviços para gestão documental, recebimento, processamento, armazenamento/preservação e acesso à informação.
	2.4. A presente proposta de contratação faz parte dos esforços para modernizar a gestão de documentos e tratamento da informação do órgão, promovendo tanto o tratamento arquivístico dos acervos como a disponibilização de solução para repositório digital, com funcionalidades de um SIGAD, entendido como conjunto de procedimentos e operações técnicas que visam ao controle do ciclo de vida dos documentos/controle sobre os prazos de guarda, desde a produção até a destinação final, seguindo os princípios da gestão arquivística de documentos, ou ainda, segundo o Conarq, como sendo 'um conjunto de procedimentos e operações técnicas, característico do sistema de gestão arquivística de documentos, processado por computador. Pode compreender um software particular, um determinado número de softwares integrados, adquiridos ou desenvolvidos por encomenda, ou uma combinação destes'. 
	2.5. Este tipo de sistema, ainda não existente no órgão, possibilitará a gestão adequada e segura do acervo digital da Funai, o armazenamento em suporte adequado, a preservação dos documentos que apresentam valor permanente, mesmo tendo perdido o valor administrativo, fiscal e legal, a gestão de informações, o uso adequado do processamento automatizado de dados e de outras técnicas avançadas na área de gestão da informação, além de prover aos usuários internos e externos canais para a disseminação da informação que sejam econômicos, efetivos e confiáveis, garantindo a proteção das informações produzidas pela Funai e contribuindo também para a racionalização e automação dos processos.
43.	Do exposto, verifica-se, supostamente, que há intenção de contratação de solução de tecnologia da informação (TI) , até então inexistente no âmbito da Fundação, capaz de melhorar a gestão do acervo da Funai. Tal necessidade pelo repositório digital seria evidenciada pelos diversos problemas até então identificados na gestão documental da Funai, bem como pela implantação gradual do Sistema Eletrônico de Informações (SEI) nas unidades descentralizadas da Fundação, conforme exposto no item 2.6.5 do TR (peça 7, p. 7) .
44.	Ao tratar da justificativa da contratação de repositório digital e suas eventuais funcionalidades, o item 4.11 do TR (peça 7, p. 11) traz as seguintes explicações (destaques inseridos) :
	4.11.1. Da justificativa para a aquisição de um Repositório Digital:
	a) Com a crescente eliminação do papel nos processos de trabalho, substituídos por formulários e documentos eletrônicos, o armazenamento e a gestão de conteúdo digital necessitam de suporte cada vez mais confiável e especializado nas soluções de Tecnologia da Informação. Isto é especialmente relevante para o caso da CONTRATANTE, em que a maioria do conhecimento organizacional está passando gradualmente a ser produzida na forma de documentos digitais.
	b) Essa demanda não é plenamente atendida com a utilização dos tradicionais sistemas de arquivos ou banco de dados relacionais, tendo em vista que os mesmos não possuem funções completas para gestão e manipulação de conteúdo dito 'não estruturado', como documentos textuais, planilhas eletrônicas, páginas da Internet, imagens, correio eletrônico, vídeo e voz.
	c) A CONTRATANTE dispõe de solução para a produção e tramitação de documentos, em uso desde 2017, o Sistema Eletrônico de Informações - SEI. Esse Sistema foi adotado visando a solucionar necessidades relacionadas à produção de documentos administrativos considerados documentação de idade corrente, não dispondo de solução para o armazenamento do passivo e a gestão documental nas fases intermediária e permanente.
	d) Há necessidade, portanto, da construção de uma plataforma robusta e confiável de preservação do conteúdo digital, servindo como base para a construção de aplicações de negócio por meio de facilidades para o armazenamento, organização e recuperação de documentos e informações, para a visualização de conteúdos, a transformação de formatos e a implementação das regras de gestão em geral.
	e) Para levar adiante essa iniciativa, faz-se necessária a aquisição de uma solução de mercado, que substitua [SIC] ou complemente o SEI e outras as soluções de TI em uso na instituição, eliminando seus riscos e restrições e sendo adequada para servir de base para a evolução da plataforma corporativa de gestão de documentos e informações.
	f) Este projeto alinha-se aos constantes esforços para melhorar a eficiência da CONTRATANTE, buscando a redução de custos, aumento da produtividade e transparência administrativa. Uma adequada solução de gestão documental é fundamental para a produção de sistemas de informação mais robustos e moderno, tanto para atendimento às áreas fim quanto às áreas administrativas da instituição.
	g) O Repositório Digital não conflita nem se confunde com qualquer outro Sistema de Tramitação Eletrônica de Processos. Pelo contrário, ele passa a ser um complemento na gestão dos documentos digitais. Inclusive, o Arquivo Nacional se manifestou sobre o assunto no documento intitulado 'Considerações do Arquivo Nacional [...] acerca do Sistema Eletrônico de Informações', no qual destaca que 'As Resoluções nº 20 e nº 25 do Conarq indicam que a gestão de documentos arquivísticos digitais deve ser realizada com o apoio de um Sistema Informatizado de Gestão Arquivística de Documentos (SIGAD) ' concluindo, após análise das funcionalidades do SEI, que '[...] no estado atual, o SEI não pode ser considerado um SIGAD'.
45.	Desta forma, verifica-se que a Funai argumenta que o SEI não é capaz de gerir satisfatoriamente documentos classificados como intermediários ou permanentes, mas somente aqueles considerados 'de idade corrente'. Assim, haveria a necessidade de aquisição de uma nova solução de TI, capaz de complementar ou até mesmo substituir o SEI, cuja utilização, destaca-se, foi iniciada no ano de 2017.
46.	No entanto, documento denominado 'Manual do Administrador' da versão 2.5.2 do SEI explica que o sistema permite que o usuário cadastre a temporalidade do documento, cabendo ao usuário classifica-lo em corrente, intermediário ou permanente (peça 6, p. 41) .
47.	Registra-se que este manual do SEI pode ser obtido pelo endereço eletrônico https://softwarepublico.gov.br/social/sei/manuais/documentacao-de-apoio, página mantida pelo Ministério do Planejamento, Desenvolvimento e Gestão do Governo Federal.
48.	Pelo exposto, surgem questionamentos acerca da real necessidade do repositório digital a ser contratado pela Funai, vez que parte dos serviços a serem oferecidos por esta solução de TI já aparentam estar, ao menos em tese, disponíveis mediante o SEI.
49.	Ademais, da planilha de estimativa de preços do certame, verifica-se que a Funai estimou que a contratação deste repositório digital custará R$ 630.000,00 (peça 7, p. 26) , não sendo detalhada a maneira como a Fundação chegou neste valor, de forma que não é possível verificar os preços praticados no mercado em relação a soluções de TI equivalentes ao desejado pela Funai.
Sobre a medida cautelar
50.	Nos termos do art. 276 do Regimento Interno/TCU, o Relator poderá, em caso de urgência, de fundado receio de grave lesão ao Erário, ao interesse público, ou de risco de ineficácia da decisão de mérito, de ofício ou mediante provocação, adotar medida cautelar, inaudita alters pars, determinando a suspensão do procedimento impugnado, até que o Tribunal julgue o mérito da questão. Tal providência deverá ser adotada quando presentes os pressupostos do fumus boni iuris e do periculum in mora.
51.	Em sentido similar, o item 22 do Anexo à Portaria-Segecex 12/2016 (Orientações para autuação, instrução e exame de denúncias e representações) ensina que a adoção de medida cautelar deve ser precedida de avaliação quanto à plausibilidade jurídica do pedido (probabilidade do direito) , bem como quanto ao perigo da demora (perigo de dano o risco ao resultado útil do processo) .
52.	Quanto à plausibilidade jurídica no caso em questão, há indícios de violação ao art. 30, § 5º da Lei 8.666/93, bem como às Súmulas nº 247 e 269 do TCU. Neste sentido, verifica-se indícios de que o edital do PE 08/2018 restringiu a competitividade do certame não somente ao exigir que licitante possua em seu quadro permanente profissionais com determinado tempo de exercício e possuidores de certificações, mas também pela própria escolha de adjudicação pelo menor preço global, inviabilizando o desmembramento do objeto.
53.	Além disso, restam dúvidas sobre os quantitativos dos serviços demandados pela Funai, bem como sobre os métodos de estimativa de preços referenciais realizados pela Fundação no âmbito do PE 08/2018, situações que podem inclusive gerar prejuízos ao Erário.
54. Em relação ao perigo da demora, constata-se que PE 08/2018 será realizado em 19/12/2018, conforme preconizado em seu edital (peça 7, p. 1) . Demonstrada a iminente contratação, resta configurado o periculum in mora.
55.	Assim, em tese, o presente caso apresenta os requisitos para formulação da proposta de cautelar. No entanto, com fundamento no Acórdão 2082/2014-TCU-Segunda Câmara, da Relatora Ministra Ana Arraes, o item 22.1 do Anexo à Portaria-Segecex 12/2016 dispõe que a análise de medida cautelar deve também considerar a não incidência do perigo da demora reverso, devendo ser ponderados os possíveis benefícios e as consequências negativas que podem resultar da adoção da cautelar.
56. O perigo da demora reverso corresponde à possibilidade de a adoção da medida cautelar causar dano irreparável (irreversibilidade dos efeitos da medida) ao patrimônio público, à administração pública e ao funcionamento dos serviços públicos, ou, ainda, prejuízo superior àquele que se pretende evitar.
57.	A título de exemplo, o Tribunal considerou configurado o perigo da demora reverso, denegando o pedido de medida cautelar, em caso envolvendo a suspensão de pregão cujo objeto era a manutenção de contratação emergencial em curso, vez que a suspensão resultaria em custo adicional para a administração pública (Acórdão 4.706/2014-TCU-1ª. Câmara, de relatoria do Ministro Bruno Dantas) .
58.	Desta forma, a análise de perigo da demora reverso envolve comparar eventual custo do controle com seu respectivo benefício. No caso em tela, verifica-se que o pregão questionado não se reveste de caráter urgente ou qualquer outra conjuntura aderente ao perigo da demora reverso. Ademais, a alta materialidade da licitação da causa permite concluir que a atuação deste Tribunal muito provavelmente será capaz de gerar mais benefícios do que eventuais prejuízos.
CONCLUSÃO
59.	 O presente documento deve ser conhecido como representação, por preencher os requisitos previstos nos arts. 235 e 237, VI, do Regimento Interno/TCU, concedendo-se a medida cautelar para suspender o Pregão Eletrônico 08/2018 ou quaisquer outras licitações relacionadas ao Processo Administrativo nº 08620.021324/2017-42, a fim de evitar eventual prejuízo ao Erário, até que seja possível dirimir as dúvidas sobre a legalidade do certame, mediante a análise da oitiva e diligência elencadas na proposta de encaminhamento.
INFORMAÇÕES ADICIONAIS
60.	 Este processo possui ligação com o Acompanhamento/ Conformidade Registro Fiscalis nº 252/2018 (TC Processo 020.296/2018-5) , cujo objetivo é acompanhar as aquisições da Funai, a fim de reduzir o risco de fraude e de compras antieconômicas por aquela Fundação. Por força do art. 246 do Regimento Interno do TCU, procedeu-se a autuação da presente representação.
PROPOSTA DE ENCAMINHAMENTO
61.	Ante todo o exposto, submetem-se os autos à consideração superior, propondo:
	a)	conhecer da presente representação, satisfeitos os requisitos de admissibilidade previstos nos arts. 235 e 237, inciso VI do Regimento Interno deste Tribunal e no art. 103, § 1º, da Resolução - TCU 259/2014;
	b)	determinar, cautelarmente, nos termos do art. 276, caput, do Regimento Interno/TCU, à Funai que suspenda o Pregão Eletrônico 08/2018 ou quaisquer outras licitações relacionadas ao Processo Administrativo nº 08620.021324/2017-42;
	c)	determinar, nos termos do art. 276, § 3º, do Regimento Interno/TCU, a oitiva da Funai, para, no prazo de até quinze dias, manifestar-se sobre os fatos apontados na representação formulada por esta Unidade Técnica, especialmente quanto;
	I.	Dos fundamentos legais, normativos e fáticos que levaram a Funai a exigir que a contratada no âmbito do Pregão Eletrônico 08/2018 possua em seu quadro permanente Arquivista formado com comprovação de pelo menos 5 (cinco) anos de exercício profissional, conforme previsão do item 14.6.a do referido edital (itens 17 a 24) ; 
	II.	Dos fundamentos legais, normativos e fáticos que levaram a Funai a exigir que a contratada no âmbito do Pregão Eletrônico 08/2018 possua em seu quadro permanente profissional especialista em Gestão da Informação, possuidor da certificação AIIM ECM MASTER ou AIIM ECM Implementation Specialist, conforme previsão do item 14.6.b do referido edital (itens 17 a 24) ; 
	III.	Dos fundamentos legais, normativos e fáticos que levaram a Funai a exigir que a contratada no âmbito do Pregão Eletrônico 08/2018 possua em seu quadro permanente profissional especialista em Gestão da Informação, possuidor da certificação CompTia CDIA+; conforme previsão do item 14.6.d do referido edital (itens 17 a 24) ;
	IV. Informações sobre as análises ou estudos que apontaram prejuízo, perda de economia de escala ou inviabilidade na divisão do objeto do Pregão Eletrônico 08/2018 (itens 25 a 27) ; 
	V.	A metodologia adotada para a Funai para quantificar as Unidades de Serviços Técnicos necessárias para a realização do objeto do Pregão Eletrônico 08/2018 (itens 29 a 36) ;
	VI. As pesquisas de preços e as memórias de cálculo utilizadas para fundamentar o valor total da contratação em R$ 18.528.634,00, conforme previsto no item 7.2 do Pregão Eletrônico 08/2018 (itens 28 a 41) ;
	VII. Informações sobre as pesquisas realizadas no Painel de preços do Governo Federal dos itens previstos no item 1.1 do termo de referência do Pregão Eletrônico 08/2018 (itens 37 a 41) ;
	VIII. Dados e informações sobre a demanda interna da Funai a fim de justificar os quantitativos previstos no item 1.1 do termo de referência do Pregão Eletrônico 08/2018 (itens 32 a 36) ;
	IX. Metodologia adotada pela Funai a fim de justificar o cálculo de assinatura digital por unidade 'imagem' em vez de 'usuário', conforme planilha estimativa de preços presente no termo de referência do Pregão Eletrônico 08/2018 (itens 39 e 40) ;
	X.	Informações sobre a conformidade da aquisição do repositório digital previsto no item 4.11 do termo de referência do Pregão Eletrônico 08/2018 em relação ao planejamento de TI da Funai (itens 42 a 49) ; 
	XI. Informações sobre as novas funcionalidades do repositório digital previsto 4.11 do termo de referência do Pregão Eletrônico 08/2018 em relação às funcionalidades apresentadas pelo Sistema Eletrônico de Informações (SEI) atualmente adotado pela Funai (itens 45 a 48) ; 
	XII. As pesquisas de preços e as memórias de cálculo utilizadas para fundamentar o valor total do repositório digital em R$ 630.000,00, conforme previsto no item 7.2 do Pregão Eletrônico 08/2018 (item 49) .
	d)	realizar diligência, com fundamento no art. 157 do RI/TCU, à Funai, para que, no prazo de quinze dias, seja encaminhada cópia da documentação completa referente ao Pregão Eletrônico 08/2018 e ao Processo Administrativo nº 08620.021324/2017-42;
	e)	encaminhar cópia integral destes autos à Funai de forma a subsidiar as manifestações a serem requeridas."
É o Relatório.

não há.

Não atuou.

REPRESENTAÇÃO. POSSÍVEIS IRREGULARIDADES NO EDITAL DO PREGÃO ELETRÔNICO 08/2018 DA FUNDAÇÃO NACIONAL DO ÍNDIO - FUNAI, CUJO OBJETO É O REGISTRO DE PREÇOS PARA EXECUÇÃO DE SERVIÇOS TÉCNICOS CONTINUADOS DE TRATAMENTO DE DOCUMENTOS E INFORMAÇÕES. CONFIRMAÇÃO DA CONCESSÃO DE MEDIDA CAUTELAR PARA SUSPENDER A REALIZAÇÃO DO PREGÃO.

REPRESENTAÇÃO (REPR)

então Secretaria de Controle Externo no Estado de Mato Grosso - Secex-MT.

Cuidam os autos de representação da então Secex-MT sobre possíveis irregularidades no Pregão Eletrônico 08/2018 (Processo Administrativo 08620.021324/2017-42) conduzido pela Fundação Nacional do Índio - Funai para o registro de preços destinado à execução de serviços técnicos continuados no tratamento de documentos e informações sob o valor total estimado de R$ 18.528.634,00.
2.	Atuo no presente processo em substituição à ilustre Ministra Ana Arraes, nos termos da Portaria TCU 47, de 17 de janeiro de 2019, de sorte que, preliminarmente, entendo que o TCU deve conhecer da presente representação, por atender aos requisitos legais e regimentais de admissibilidade.
3.	A medida cautelar para suspensão do referido pregão foi concedida pelo Presidente do TCU em 17/12/2018, atuando com fundamento no art. 28, inciso XVI, do RITCU. 
4.	A Secex/MT constatou, em suma, que o edital estabeleceu exigência de que o licitante possua em seu quadro permanente no mínimo um arquivista com comprovação de ao menos cinco anos de exercício profissional, bem como cobrança de certificações potencialmente restritivas ao caráter competitivo do certame; ademais, identificou-se possível falha na composição dos preços dos itens licitados.
5.	Por conseguinte, a unidade técnica propôs que fosse (i) concedida liminar para suspensão do procedimento licitatório, (ii) convocada a Funai para apresentar justificativas e (iii) encaminhada cópia da documentação completa referente ao Pregão Eletrônico 08/2018 e ao Processo Administrativo 08620.021324/2017-42.
6.	Esse entendimento da unidade técnica foi adotado como razões de decidir este processo.
7.	No despacho que concedeu a medida acautelatória, o eminente Presidente destacou a existência dos pressupostos do periculum in mora e do fumus bonis iuris a justificar a concessão de cautelar para que a Funai suspendesse a realização do pregão eletrônico em questão, marcada para o dia 19/12/2018, às 10h.
8.	A plausibilidade do direito alegado pela unidade técnica sobre restrição ao caráter competitivo do certame seria decorrente de exigência indevida no termo de referência de que o licitante comprovasse, ainda na fase de habilitação, vínculo permanente com no mínimo um arquivista formado há pelo menos cinco anos, conforme previsto no subitem 14.6.a.
9.	 Tal exigência afrontaria o art. 30 da Lei 8.666/1993, que dispõe sobre a documentação relativa à qualificação técnica de licitante porquanto há vedação expressa sobre exigência de quantidades mínimas ou prazos máximos para documentos que comprovem a capacitação técnico-profissional (inciso I) .
10.	Além disso, o §º 5º do citado artigo veda "a exigência de comprovação de atividade ou de aptidão com limitações de tempo ou de época ou ainda em locais específicos, ou quaisquer outras não previstas nesta Lei, que inibam a participação na licitação".
11.	Com efeito, na jurisprudência deste Tribunal sobre o tema, tem-se, entre outros, o Acórdão 3291/2014-TCU-Plenário, cujo trecho do voto do ministro Walton Alencar Rodrigues assim pontuou a matéria, in verbis:
	"As exigências de qualificação técnico-profissional estampadas no instrumento convocatório comportam duas restrições indevidas ao caráter competitivo do certame licitatório: a exigência de o licitante possuir, na data da licitação, profissional com vínculo ao quadro permanente da empresa e detentor de acervo técnico, expedido pelo CREA com a realização de determinados serviços;  a vedação à licitante de utilizar contratos de prestação de serviço em regime temporário ou por empreitada como meio de prova do vínculo do empregado à sociedade empresária.  
De acordo com a jurisprudência do TCU, tais restrições são excessivamente restritivas ao caráter competitivo do certame e não atendem às finalidades almejadas pela Constituição e pela Lei.  Ao dar concretude à diretriz fixada pelo artigo 37, inciso XXI, da Carta Magna, segundo a qual a licitação de obras, serviços, compras e alienações devem ser precedidas de exigências de qualificação técnica e econômica indispensáveis à garantia do cumprimento das obrigações, o Tribunal firmou entendimento de que as condições de comprovação da capacidade técnico-profissional da licitante, previstas no artigo 30, inciso II, §1º, inciso I, da Lei 8.666/1993, não podem ser desarrazoadas a ponto de comprometer o ambiente concorrencial das licitações. Nesse diapasão, cito os Acórdãos 2.297/2005, 361/2006, 291/2007, 597/2007, 1.110/2007, 2.553/2007, 141/2008, 2.382/2008 e 1.043/2010, todos do Plenário. 
Nessa toada, a qualificação técnico-profissional deve limitar-se à indicação de profissional detentor do acervo técnico estabelecido no edital que, à data da celebração da avença com a Administração, esteja vinculado à empresa por meio de contrato de prestação de serviços celebrado de acordo com a legislação civil comum, sem, necessariamente, possuir liame com o quadro permanente da empresa licitante. Dessa forma, a proibição à forma de contratação de prestação de serviços por empreitada ou por prazo determinado prevista no Edital reduziria a possibilidade de as empresas licitantes contarem com profissional capacitado para realização dos serviços a serem avençados com a Administração, o que lhes imporia gastos desnecessários com a contratação antecipada e por prazo indeterminado." (grifos não são do original) 
12.	Destacou-se ainda que o termo de referência do pregão em debate previu, entre as possibilidades de comprovação de vínculo profissional, a apresentação de contrato de prestação de serviços, conforme disposição do subitem 14.7. Entretanto, o comentado subitem 14.6.a do termo de referência exigiu que o arquivista vinculado à contratada possuísse ao menos cinco anos de exercício profissional.
13.	Além dessa situação contraditória, inadmissível quando se trata de regramentos para participação em certames licitatórios, a exigência do contido no supramencionado subitem 14.6.a representaria situação real de infringência à Lei das Licitações caracterizada pela restrição ao caráter competitivo do pregão.
14.	O Presidente do TCU também registrou, ainda sobre o tão falado art. 14 do termo de referência, que foi exigido que a contratada possua vínculo com profissionais especialistas em gestão da informação possuidores de certificações denominadas "AIIM ECM MASTER" ou "AIIM ECM Implementation Specialist" (subitem 14.6.b) e "CompTia CDIA+" (subitem 14.6.d) .
15.	Todavia, consoante indicado no despacho cautelar, inexistiria no termo de referência justificativa para que se exijissem tais certificações.
16.	Um segundo ponto que caracterizou a plausibilidade do direito alegado pela representante seria a adjudicação por valor global.
17.	O Pregão Eletrônico 08/2018 é do tipo menor preço global, conforme previsão do subitem 3.1.4 do TR. No tocante à escolha de adjudicação por preço global, o subitem 1.1.1 do TR do edital dispôs que o desmembramento do objeto era tecnicamente inviável, vez que a execução das atividades seria indivisível em termos da sua finalidade e complementariedade e que a sua divisão poderia acarretar prejuízo ao seu conjunto.
18.	Os serviços objeto do PE 08/2018 são os seguintes:
	ITEM
	DESCRIÇÃO
	UNIDADE
	QUANT ESTIMADA
	VALOR UNITÁRIO
	VALOR GLOBAL

	1
	Serviço Técnico em Consultoria, Diagnóstico Documental, Revisão e Elaboração do Código de Classificação e da Tabela de Temporalidade de Documentos
	UST
	2.000/ano
	R$ 185,33
	R$ 370.660,00

	2
	Higienização de documentos
	Caixa-Box
	35.000/ano
	R$ 43,66
	R$ 1.528.100,00

	3
	Classificação arquivística
	Caixa-Box
	35.000/ano
	R$ 46,33
	R$ 1.621.550,00

	4
	Organização de documentos (ordenação e preparo para armazenagem) 
	Caixa-Box
	35.000/ano
	R$ 94,00
	R$ 3.290.000,00

	5
	Inventário e identificação de documentos
	Caixa-Box
	100.000/ano
	R$ 12,00
	R$ 1.200.000,00

	6
	Transferência ordenada
	Caixa-Box
	100.000/ano
	R$ 11,33
	R$ 1.133.000,00

	7
	Guarda externa de documentos
	Caixa-Box
	1.200.000/ano
	R$ 1,03
	R$ 1.236.000,00

	8
	Consulta/manipulação de documentos
	Por solicitação
	264/ano
	R$ 96,00
	R$ 25.344,00

	9
	Digitalização de documentos com OCR
	Imagem
	16.000.000/ano
	R$ 0,29
	R$ 4.640.000,00

	10
	Assinatura Digital com carimbo de tempo
	Imagem
	16.000.000/ano
	R$ 0,11
	R$ 1.760.000,00

	11
	Repositório Digital
	Licença
	1
	R$ 630.000,00
	R$ 630.000,00

	12
	Serviços técnicos de garantia, manutenção evolutiva e customização de Repositório Digital
	UST
	6.000/ano
	R$ 182,33
	R$ 1.093.980,00

	Valor global estimado
	R$ 18.528.634,00	

19.	Não foi demonstrada no TR que a escolha de um único fornecedor garantiria economia de escala ou impediria possível prejuízo à execução da totalidade do conjunto a ser contratado.
20.	A esse respeito, lembrou o Presidente do TCU que a Súmula TCU 247 disciplinou a questão e assentou ser obrigatória a admissão de adjudicação por item, e não por preço global, justamente para ampliar a participação dos licitantes.
21.	A adjudicação por preço global, como neste caso, tornaria exigíveis as devidas motivação e fundamentação para o ato, o que não restou presente nos autos.
22.	Outro ponto indicado pela Secex/MT se referiu à composição dos preços.
23.	Além das dúvidas apontadas pela representante para a estimativa realizada pela Funai em relação à quantidade estimada dos serviços (itens 28-36 da instrução) , anotou o ilustre Presidente que situação mais preocupante diria respeito ao valor unitário estimado pela citada fundação para alguns serviços.
24.	A planilha antes apresentada estimou para a digitalização de 16.000.000 documentos com OCR o valor unitário por imagem em R$ 0,29, com o valor global de R$ 4.640.000,00. 
25.	Contudo, pesquisa realizada pela unidade técnica no portal de Painel de Preços do Governo Federal identificou quatro pregões realizados em 2018 que objetivavam contratar serviços de digitalização de documentos. O preço médio para o valor unitário foi de R$ 0,10, ou seja, o preço constante da referida planilha daquela Fundação é quase três vezes mais elevado que aqueles valores praticados em contratações similares neste ano.
26.	Em se confirmando essa análise perfunctória, típica das medidas cautelares, a diferença a maior que a Funai pagará por esse serviço remonta a R$ 3.040,000,00.
27.	Outra estimativa questionável cuida das 16.000.000 (dezesseis milhões) de assinaturas digitais ao ano, cada qual ao custo estimado de R$ 0,11, cujo valor global atinge R$ 1.760.000,00, e a unidade de medida para quantificação de preço deste item 11 foi a quantidade de imagens a serem digitalmente assinadas.
28.	Todavia, outra pesquisa realizada pela Secex/MT de contratações semelhantes em 2018 no Painel de Preços do Governo Federal identificou que a unidade de medida geralmente adotada é a certificação digital por pessoa física, com a cobrança do preço médio de R$ 311,59 por usuário, independentemente do número de páginas a serem digitalmente assinadas.
29.	No edital do PE 08/2018 ou em seus anexos não constaram justificativas para a utilização da unidade "imagem" com vistas a quantificar os serviços de assinaturas digitais, nem a maneira pela qual foram calculados seus custos unitários.
30.	Como derradeiro ponto foi destacada a aquisição de uma licença de repositório digital no valor de R$ 630.000,00.
31.	O exame da unidade técnica deste Tribunal apontou fundamentados questionamentos acerca da necessidade de tal aquisição, uma vez que, em tese, parte dos serviços a serem adquiridos já estaria disponível pelo Sistema Eletrônico de Informações - SEI, em uso desde 2017 na Funai.
32.	Ademais, a planilha estimativa do preço não detalhou como foi calculado o referido valor e nem se ele seria compatível com o preço de mercado.
33.	A análise empreendida pela unidade instrutiva e endossada no despacho cautelar demonstrou que, caso o Pregão Eletrônico 08/2018 prosseguisse, haveria fortes indícios de comprometimento ao caráter competitivo do certame e de prejuízos aos cofres da Fundação.
34.	Restou presente, então, o fumus boni iuris a justificar a adoção de medida cautelar de suspensão da realização do dito pregão eletrônico.
35.	No tocante ao periculum in mora, a sessão de abertura do pregão ocorreria às 10 horas do dia 19/12/2018, demonstrando a necessidade de imediata intervenção desta Corte de Contas via concessão de cautelar inaudita altera pars.
36.	Por outro lado, não havia perigo da demora reverso, conforme bem demonstrado no seguinte trecho da instrução da Secex/MT, in verbis: 
	"56. O perigo da demora reverso corresponde à possibilidade de a adoção da medida cautelar causar dano irreparável (irreversibilidade dos efeitos da medida) ao patrimônio público, à administração pública e ao funcionamento dos serviços públicos, ou, ainda, prejuízo superior àquele que se pretende evitar.
	57.	 A título de exemplo, o Tribunal considerou configurado o perigo da demora reverso, denegando o pedido de medida cautelar, em caso envolvendo a suspensão de pregão cujo objeto era a manutenção de contratação emergencial em curso, vez que a suspensão resultaria em custo adicional para a administração pública (Acórdão 4706/2014-TCU-Primeira Câmara, de relatoria do Ministro Bruno Dantas) .
	58. Desta forma, a análise de perigo da demora reverso envolve comparar eventual custo do controle com seu respectivo benefício. No caso em tela, verifica-se que o pregão questionado não se reveste de caráter urgente ou qualquer outra conjuntura aderente ao perigo da demora reverso. Ademais, a alta materialidade da licitação da causa permite concluir que a atuação deste Tribunal muito provavelmente será capaz de gerar mais benefícios do que eventuais prejuízos."
37.	Entendo, portanto, que, nos termos do art. 276, § 1º, do RITCU, o Plenário do TCU deve referendar a referida cautelar suspensiva.
	Ante o exposto, voto pela prolação do Acórdão ora submetido a este Colegiado.
	
TCU, Sala das Sessões Ministro Luciano Brandão Alves de Souza, em tagDataSessao.
Ministro-Substituto ANDRÉ LUÍS DE CARVALHO
Relator